【裁判字號】    95,訴,30
【裁判日期】    950330
【裁判案由】    清償債務
【裁判全文】
臺灣臺南地方法院民事判決                95年度訴字第30號
原      告  權聖企業有限公司
法定代理人  乙○○
訴訟代理人  甲○○律師
被      告  丙○○
上列當事人間請求清償債務事件，經本院於民國95年3月16日言
詞辯論終結，判決如左：
    主      文
被告應給付原告新台幣陸拾肆萬伍仟元，及自民國九十五年一月
七日起至清償日止，按週年利率百分之五計算之利息。
訴訟費用由被告負擔。
本判決於原告以新台幣貳拾壹萬伍仟元為被告供擔保後，得假執
行。但被告於執行標的拍定、變賣前，以新台幣陸拾肆萬伍仟元
為原告預供擔保後，得免為假執行。
    事實及理由
一、原告起訴主張：
（一）按「民法第129條第1項第2款所謂之承認，為認識他方請
      求權存在之觀念表示，僅因債務人一方行為而成立，此與
      民法第144條第2項後段所謂之承認，須以契約為之者，性
      質迥不相同。又債務人於時效完成後所為之承認，固無中
      斷時效之可言，然既明知時效完成之事實而仍為承認行為
      ，自屬拋棄時效利益之默示意思表示，且時效完成之利益
      ，一經拋棄，即恢復時效完成前狀態，債務人顯不得再以
      時效業經完成拒絕給付」（最高法院50年台上字第2868號
      判例意旨）。又同院88年度台上字第2775號民事判決要旨
      亦謂：「請求權已經時效消滅，債務人仍為履行之給付者
      ，不得以不知時效為理由，請求返還。其以契約承諾該債
      務者，亦同，民法第144 條第2項定有明文。故時效完成
      後，債務人如知其債務已罹於時效，而仍以契約承諾該債
      務時，則可認為有時效抗辯權之拋棄。債務人縱不知該請
      求權時效已完成，然既經以契約承諾其債務，即仍有無因
      的債務承認之意思，自亦不得以不知時效為由，拒絕履行
      該契約」。
（二）本件被告於民國78年至82年間，向原告購買共計新台幣（
      下同）67萬元之貨物，遲遲不獲付款，其後兩造於86 年4
      月11日達成和解，被告對於積欠之貨款債務為承認，原告
      同意被告以分期清償方式償還上開債務，此有被告簽立之
      切結書及擔保清償之本票可證。詎被告事後僅清償25,000
      元，尚積欠645,000元未清償，迭經催討，亦不獲置理。
（三）查系爭發生在78年至82年之貨款債務，雖於84年底已全部
      時效完成，惟被告於時效完成後之86年4月11日仍與原告
      就系爭債務之清償達成協議，原告體諒其情況，允其和解
      同意其分期清償，此有被告簽具之『切結書』，其內除承
      認確有積欠購買彩色鋼板貨款計67萬元之債務，且願意清
      償，復又簽發本票三紙用資擔保清償，事後被告分文未還
      又央求允其每月分期清償1萬元，竟又毀諾食言匿藏不見
      。揆諸上開最高法院判例意旨，應認被告以「分期清償」
      之「和解契約」承諾系爭債務，是應可認為有時效抗辯權
      之拋棄。不論其是否知悉該請求權時效已完成，然被告既
      經以契約承諾其債務，即仍有無因的債務承認之意思，應
      認已拋棄時效抗辯權，顯不得再以時效業經完成拒絕給付
      。是不論依原來之買賣關係，或依86年4月11日被告簽具
      之『切結書』內容為請求，被告均無得主張時效抗辯而拒
      絕付款。日前，原告為謀簡速，乃以其簽發之本票3紙，
      聲請鈞院裁定強制執行，經調查財產始發現被告名下已有
      不動產，換言之，被告經濟狀況已顯然好轉，乃聲請執行
      ，被告不思欠錢還錢之常理，竟提起債務人異議之訴對執
      行名義所緣之本票主張時效抗辯，原告於該案終因以本票
      請求吃虧致遭敗訴，自非不得依 86年4月11日被告簽具之
      『切結書』內容為請求。
（四）本件訴訟標的係依據被告於86年4月11日就之前發生貨款
      債務達成和解，為履行和解條件所簽具之切結書，即請求
      履行和解契約。和解契約之請求權時效依民法第125條規
      定，期間為15年，是本件據和解契約為請求，時效應未完
      成，被告所提時效抗辯，顯有誤會。就被告答辯稱其已清
      償30萬元，原告僅承認有獲償25,000元，就其餘275,000
      元，原告否認被告有清償。
（五）欠債還錢乃天經地義之事，被告於原貨款請求權時效完成
      後，猶承認貨款債務，自足認已為時效抗辯權之拋棄，且
      又與原告另行達成和解並簽立切結書，依該和解契約請求
      ，請求權時效亦為15年，是原告請求權時效應尚未完成，
      被告所提時效抗辯應無理由。
（六）並聲明：(1)被告應給付原告645,000元，及自起訴狀繕本
      送達翌日起至清償日止，按年息百分之五計算之利息。(2)
      原告願供擔保請准宣告假執行。
二、被告則以：
（一）按債務人對於時效完成後，所為之承認，除債務人知時效
      之事實而為承認者，其承認可認為拋棄時效利益之默示意
      思表示外，本無中斷時效可言 (最高法院49年度台上字第
      2620號判例參照)。被告縱於86年4月11日簽立系爭切結書
      ，承認購買彩色鋼板計67萬元，開立本票三張作為積欠貨
      款之總擔保，但並無拋棄時效之意思。原告所提出系爭切
      結書內容係載，被告向原告購買彩色鋼板計新台幣67萬元
       ，開立本票3張，票號……，如未兌現，移送法院，形同
       詐欺，恐口無憑，特立此據等語。應認為係代物清償或
       新債清償，並非立新契約承諾本票以外之另一新債務，
       故縱認係新債清償，本票未獲兌現，舊債務仍是貨款債
       務，其時效依民法第127條第8款之規定，請求權因二年
       間不行使而消滅，則原告之貨款請求權，已罹於時效而
       消滅。
（二）嗣被告由妻陸續按月償還一萬元，最後一次於88年初春節
      前一次償還10萬元，合計約清償30萬元，此種清償行為，
      縱認為有承認之效力，但自88年初最後一次清償行為後，
      迄今已過6年多，原告始終沒有對原告請求及起訴，貨款
      請求權自88年初迄今應已罹於時效而消滅。
（三）被告經濟情況並未好轉，目前仍以打零工為生，每月收入
      平均一萬多，房屋貸款目前仍積欠195萬元，靠女兒幫助
      才不致被拍賣，原告對被告的經濟情況顯有誤會!
（四）並聲明：(1)原告之訴及假執行之聲請均駁回。(2)如受不利
      判決，願供擔保請准免予假執行。
三、兩造不爭執之事項：
（一）被告於86年4月11日簽立「切結書」一紙（下稱系爭切結
      書）交予原告，內載：「茲丙○○向權聖企業有限公司購
      買彩色鋼板計新臺幣陸拾柒萬元正，開立本票三張，票號
      0000000、0000000、0000000，如無兌現，移送法院，形
      同詐欺，恐口無憑，特立此據。」等語。
（二）被告並簽發如附表所示之本票3紙交付原告，兩造並約定
      自86年5月11日起，被告應按每個月清償10,000元，直到
      67 萬元貨款債務全部清償完畢為止。
四、兩造爭執事項：
（一）被告積欠原告67萬元之債務，是否全部為貨款或一部分為
      貨款，一部分為借款？
（二）被告就第一項之債務已清償多少元？
（三）系爭切結書之法律性質為何？其時效為何？原告主張本件
      債權請求權是否罹於時效？
五、有關被告積欠原告67萬元之債務，是否全部為貨款:
        原告主張被告自78年起至82年間，向原告購買彩色鋼板
    ，積欠67萬元之貨款等語，被告雖辯稱：上開67萬元有一部
    分是貨款，有一部分則是伊拿票據去向原告週轉現金云云，
    惟查：
（一）被告就其辯稱67萬元有部分是貨款，有部分是借款，金額
      究竟各為若干元，被告於本院95年1月23日言詞辯論期日
      辯稱：「（78年至82年間是否向原告購買67萬元的貨物？
      ）其中14萬元，是我拿2張票去向原告週轉現金，扣掉利
      息之後，原告有給我現金。其餘55萬元是貨款。」等語，
      於本院95年2月20日言詞辯論期日，被告則改稱「（是向
      原告借多少錢，多少錢是貨款？）貨款大約40多萬元，我
      是拿客票向他調錢，，客票後來沒有兌現，金額大約20
      萬元左右，總共67萬元。」等語，被告前後所稱不一致，
      是否屬實，已有疑義。
（二）況本件原告前於94年6月13日提出如附表所示之系爭3張本
      票，向本院聲請94年度票字第3347號本票裁定准許強制執
      行裁定確定後，持上開確定裁定為執行名義，聲請本院94
      年度執字第31603號給付票款強制執行事件，查封本件被
      告所有之財產，本件被告因而提債務人異議之訴，在本院
      94 年度訴字第1301號債務人異議之訴事件（下稱前案）
      審理中，本件被告對其自78年起至82年間，向原告購買彩
      色鋼板，積欠67萬元貨款之事實，並無爭執，且本件被告
      於上開債務人異議之訴事件審理中亦從未主張系爭67萬元
      有部分是借款，此經本院取調94年度訴字第第1301號債務
      人異議之訴事件卷宗核閱屬實，並有本件被告於該案之起
      訴狀影本附卷可稽，是被告於本件審理中辯稱系爭67萬元
      其中有部分為借款云云，自不可採。
六、有關被告就其積欠原告67萬元貨款已清償多少元：
        按當事人主張有利於己之事實者，就其事實有舉證之責
    任。經查原告主張67萬元貨款，被告僅清償25,000元，尚積
    欠645,000元未清償等語，被告則辯稱伊前後已清償30萬元
    云云，惟除25,000元部分外，其餘275,000元為原告所否認
    ，則依上開法文規定，被告應就其所辯稱已清償30萬元（其
    中25,000元因原告不爭執除外），負舉證責任。被告既未能
    舉證證明其確已清償30萬元，則依舉證責任分配原則，被告
    此部分抗辯，自不可採信。
七、有關系爭切結書之法律性質為何？其時效為何？原告主張本
    件債權請求權是否罹於時效？
（一）原告主張被告於86年4月11日簽立系爭切結書，原告同意
      讓被告每個月清償10,000元，係成立新的和解契約，其請
      求權時效為15年等語，惟為被告所否認，辯稱原告67萬元
      貨款請求權已全部罹於時效，原告本件之訴應予駁回等語
      。經查原告就其對被告67萬元貨款請求權業於84年底全部
      時效完成，並無爭執，惟其主張本件之請求權係本於被告
      於86年4月11日所簽立系爭切結書，並非貨款請求權，是
      兩造爭執要點在於系爭切結書之法律效質為何？其時效為
      何？
（二）按請求權已經時效消滅，債務人仍為履行之給付者，不得
      以不知時效為理由，請求返還。其以契約承認該債務，或
      提出擔保者，亦同，民法第144條第2項定有明文。又按「
      按請求權已經時效消滅，債務人仍為履行之給付者，不得
      以不知時效為理由，請求返還。其以契約承諾該債務者，
      亦同，民法第144條第2項定有明文。故時效完成後，債務
      人如知其債務已罹於時效，而仍以契約承諾該債務時，則
      可認為有時效抗辯權之拋棄。債務人縱不知該請求權時效
      已完成，然既經以契約承諾其債務，即仍有無因的債務承
      認之意思，自亦不得以不知時效為由，拒絕履行該契約（
      最高法院88年台上字第2775號判決參照）。經查本件被告
      抗辯原告67萬元之貨款請求權已時效完成，原告對其貨款
      請求權業於84年底已時效完成之事實，亦無爭執，惟原告
      提起本件訴訟，其請求權並非主張貨款請求權，而係本於
      系爭切結書，請求被告清償系爭切結書所約定之債務。又
      系爭「切結書」，內載：「茲丙○○向權聖企業有限公司
      購買彩色鋼板計新臺幣陸拾柒萬元正，開立本票三張，票
      號0000000、0000000、0000000，如無兌現，移送法院，
      形同詐欺，恐口無憑，特立此據。」等語，被告同時簽發
      如附表所示之本票3紙交付原告，兩造並約定自86年5月11
      日起，被告應按每個月清償10,000元，直到67 萬元貨款
      債務全部清償完畢為止，惟嗣後被告僅清償25,000元等情
      ，已如前述，由系爭切結書之簽立時間係在原告對被告之
      貨款請求權84年底時效完成後之86年4月11 日始簽立，且
      依該切結書之內容觀之，被告除承認該67 萬元債務外，
      並簽發如附表所示之本票三張交付原告，原告則同意讓被
      告每個月清償10,000元，至全部67萬元債務清償完畢為止
      ，且被告嗣後亦清償25,000元，可見被告係以該切結書為
      單純無因性債務約束，則依上開說明，原告因該切結書而
      取得創設之法律關係，依民法第125條前段「請求權，因
      15年間不行使而消滅」之規定，系爭切結書之時效應自該
      切結書成立之時（即86年4月11日）起算15年，而非適用
      原來貨款請求權之2年短期時效，本件原告起訴時間為94
      年12月30 日，有原告起訴狀可稽，距系爭切結書成立之
      86年4月11日，尚未屆滿15年，則被告抗辯原告本件請求
      權時效已完成云云，自不可採。
八、綜上所述，原告主張其本於系爭切結書之法律關係提起本訴
    ，且其請求權時效尚未完成等語，與上開證據調查結果相符
    ，應堪採信；被告抗辯原告本件請求權時效已完成云云，自
    不可採。從而，原告本於系爭切結書之法律關係，請求被告
    應給付原告645,000元，及自起訴狀繕本送達翌日（即95年1
    月7日）起至清償日止，按週年利率百分之5計算之利息，為
    有理由，應予准許。
九、兩造分別陳明願供擔保，請准宣告假執行或免為假執行，均
    核無不合，爰分別酌定相當擔保金額併准許之。
十、結論：本件原告之訴為有理由，依民事訴訟法第78條、第39
    0條第2項、第392條第2項、第3項，判決如主文。
中    華    民    國    95    年    3     月    30    日
                  民事第二庭    法  官  翁金緞
以上正本係照原本作成
如對本判決上訴，須於判決送達後20日內向本院提出上訴狀
中    華    民    國    95    年    3     月    30    日
                                書記官  張豐榮
┌────────────────────────────────────────────────────┐
│附表：                                                                                                  │
├──┬─────────┬─────────┬───────┬─────────┬────────┬──┤
│編號│  發    票    人  │  發    票    日  │到    期    日│票面金額（新台幣）│ 本  票  號  碼 │備考│
├──┼─────────┼─────────┼───────┼─────────┼────────┼──┤
│1   │丙○○            │86年4月11日       │86年4月11日   │230,000元         │0000000         │    │
├──┼─────────┼─────────┼───────┼─────────┼────────┼──┤
│2   │丙○○            │86年4月11日       │86年4月11日   │220,000元         │0000000         │    │
├──┼─────────┼─────────┼───────┼─────────┼────────┼──┤
│3   │丙○○            │86年4月11日       │86年4月11日   │220,000元         │0000000         │    │
└──┴─────────┴─────────┴───────┴─────────┴────────┴──┘


司法院資訊處製作；財團法人民間司法改革基金會備份。
